【裁判字號】    92,交上訴,230
【裁判日期】    921219
【裁判案由】    過失致死
【裁判全文】
臺灣高等法院刑事判決                          九十二年度交上訴字第二三０號
    上  訴  人  臺灣新竹地方法院檢察署檢察官
    上  訴  人
    即  被  告  乙○○
    選任辯護人  吳仲立  律師
                李晉安  律師
右上訴人因被告過失致死案件，不服臺灣新竹地方法院九十一年度交訴字第一一一號
，中華民國九十二年八月十九日第一審判決（起訴案號：臺灣新竹地方法院檢察署九
十一年度偵字第三三六０號），提起上訴，本院判決如左：
    主  文
上訴駁回。
    事  實
一、乙○○受僱於世億運通有限公司擔任營業大貨車司機，載運貨物，係從事駕駛業
    務之人，於民國（下同）九十一年五月三十日十四時許，駕駛車牌號碼ＭＸ─七
    五五號之營業聯結車，自新竹縣竹北市載運貨物出發，沿新竹縣新豐鄉○○路由
    西往東方向行駛欲至桃園縣蘆竹鄉，嗣於同日十五時至十五時五分許之間（公訴
    人誤載為十五時三十分許），行經康樂路一段三九號前，原應注意超車時，須於
    前車左側保持半公尺以上之間隔超過，迨行至安全距離後，再駛入原行路線，以
    避免發生危險，而依當時天候晴、日間自然光線、路面為乾燥、無缺陷亦無障礙
    物之柏油路面，視距良好等情狀，並無不能注意之情事，明知曾俊傑騎乘車牌號
    碼ＦＨ三─三一八號之重型機車，正在其右前方行駛，竟疏未注意，於超越時，
    未與曾俊傑騎乘之機車左側保持半公尺以上之間隔，即貿然自左側超越曾俊傑所
    騎乘之重型機車，致其後方聯結子車右側擦撞曾俊傑所騎乘之機車，造成曾俊傑
    人車倒地，受有胸腹部鈍力損傷，經送醫急救後，於同日十六時許仍因傷重不治
    死亡。乙○○於肇事後，停留現場，經警員據報到達現場處理，尚未知悉犯人時
    ，乙○○即向有偵查權之承辦警員自首犯行，而接受裁判。
二、案經曾俊傑之父甲○○告訴暨新竹縣警察局竹北分局報告臺灣新竹地方法院檢察
    署檢察官相驗後偵查起訴。
    理  由
一、訊據上訴人即被告乙○○固坦承有於右揭時間，駕駛前開營業聯結車行經肇事地
    點之事實，惟矢口否認有何業務過失致死之犯行，辯稱：其駕車行經該路段時，
    車行之前方及右側均無任何車輛，被害人曾俊傑當時亦未騎乘機車在其右前方行
    駛，其當時係直行，並無超車之情，嗣經過肇事地點時，其與副駕駛座之助手聽
    到聯結子車後輪似有輾過塑膠車殼之聲音，副駕駛座之助手朝右側照後鏡看，始
    見被害人與所騎乘之機車倒在路邊，其並未撞擊被害人所騎乘之機車，應係被害
    人超車不當擦撞其所駕駛之聯結子車右側，以致人車倒地云云。
二、惟查：
  (一)右揭事實，業據告訴人即被害人家屬甲○○指訴綦詳。又當時在場證人曾任右於
    警訊中證述：「（問：當時車禍發生經過請詳述？）當時於九十一年五月三十日
    十五時三十分左右，我正在走路在康樂路一段三十九號前（對面車道）往新興路
    方向行進，看到曳引車ＭＸ─七五五駕駛乙○○行駛康樂路（往新庄子方向）車
    速很快，欲超右前方重機車ＦＨ三─三一八駕駛曾俊傑，當曳引車ＭＸ─七五五
    過後，我就發現重機車ＦＨ三─三一八與駕駛曾俊傑倒地，曳引車ＭＸ─七五五
    於車禍後行駛一百至二百公尺後停下。」等語（見相驗卷第三十九頁及第四十頁
    ）；於原審調查時證稱：「（問：經過【提示相驗卷第十五頁照片】？）我當時
    是站在相驗卷第十五頁右上方照片左邊車道有一穿黑衣行人附近，當時我是騎機
    車經過，我看到對向車道一部機車騎在前面，後方有一部大砂石車。」、「（問
    ：之後？）我看到對向車道有一部機車騎在前面，後面有一部砂石車，砂石車超
    車過去後就看到一部機車倒在地上，這部機車的車速慢慢的，砂石車的車速我無
    法判斷，但較機車的車速快，砂石車超車過去後，機車就倒地了。」、「（問：
    你當時的位置？）我的位置是在對向車道，當時是證人楊長偉騎機車搭載我。」
    、「（問：確定看到一部機車在前面，砂石車在後面？）我確實有瞄到機車在前
    面，砂石車在後面。」、「（問：當天你的方向？）當天我們是逆向沒有錯，我
    們是切到對向車道證人楊長偉停汽車的地方拿東西，停好車後我下車，我站在對
    面車道時看到本件車禍，我那時確實是下車站著。」等語詳實（見原審九十一年
    十二月十一日訊問筆錄）；並據當時亦在場之證人楊長偉於原審證述：「（問：
    經過【提示相驗卷第十五頁照片】？）我是站在相驗卷第十五頁右上方照片左側
    車道有一穿黑衣行人後方第二部綠色車旁邊，這台綠色自小客車是我的，當時我
    是背對馬路，我正要開這部綠色車的車門拿東西，我聽到背後有碰撞的聲音，我
    一轉過去就看到被害人躺在那邊，聯結車向前開去，所以我就騎機車去追聯結車
    ，當時我是向同學借機車騎到我汽車上拿東西，當時聯結車已經慢慢要停車，我
    仍騎機車追過去，我對照片中戴眼鏡的那個人說你撞到人了，就是相驗卷第十五
    頁照片下方打赤膊在講電話的司機，當時他大概知道撞到人，我是在打開車門聽
    到聲音轉過去時，被害人已經倒地，我沒有看到被害人被撞的情形，我轉身過去
    時曳引車已經過了，我無法判斷車速。」、「（問：你的位置是和證人曾任右在
    一起？）是在一起，當天我確實是騎機車載證人曾任右。」、「（問：當天你的
    方向？）當天我是逆向行駛沒錯，到我停車的地方，我切到對向車道停車拿東西
    ，我的車方向是和砂石車同一方向，在騎車時我沒有看到被害人的機車，我是在
    停車時聽到聲音才轉頭看。」等語綦詳（見同上訊問筆錄）。經將二位證人之前
    開證詞內容，佐以原審諭二位證人當庭所繪製之車行路線圖及肇事後之現場照片
    互核以觀，足悉當日事故發生前未久，證人楊長偉騎乘機車甫搭載證人曾任右沿
    新竹縣新豐鄉○○路由西往東方向行駛（與被害人及被告之車行方向相同）欲至
    肇事地點斜對面之對向車道旁，即證人楊長偉所停靠對向車道路邊之綠色自小客
    車上拿取物品，嗣抵達肇事地點時，證人楊長偉橫跨雙黃線切入對向車道，逆向
    行駛至對向車道旁停靠路邊之該部綠色自小客車旁取物，機車停妥後，證人楊長
    偉轉身背對著車道開車門拿東西，而證人曾任右則面對車道站立著等待證人楊長
    偉取物等情，堪可認定。參以，康樂路為雙向二車道（即單向一車道），路幅不
    大，總路寬更是不及十四公尺，有道路交通事故調查報告表在卷可稽，而事發當
    時天氣晴朗，光線充足，視野並無障礙之情，亦有肇事後之現場照片在卷可參，
    則是時面對著車道站在路邊綠色自小客車停放處旁之證人曾任右距離對向車道應
    已不及十公尺之距離（扣除停放路旁自小客車之車寬），自可清楚看見對面車道
    人車之動向，而其迄於警訊及原審調查時所證述之肇事經過概為一致，均係被害
    人騎乘機車在前，被告駕駛聯結車在後行駛，嗣被告超越被害人所騎乘之機車後
    ，被害人已人車倒地等情，至其當時在對向車道上，究係在行走、坐在機車上或
    站立著，雖前於警訊時證述係在行走，於原審先則證述是坐在機車上，惟經原審
    再次確認其已明確證述當時在對向車道已下車站立著，茲因證人於證述時或因情
    緒緊張，或因未及聽清楚甚或未能完全理解詢問者之問題，難免致其回答內容稍
    有誤差，惟經原審再次闡述問題與之確認後，證人曾任右已清楚證述當時係下車
    站立著，是自應以證人確認後之回答為據，然除此些微細節外，證人曾任右就其
    親眼目睹之肇事經過，歷次所陳內容均無二致，是證人曾任右究係站立或行走或
    坐在機車上並不影響其確實看到事發當時情狀之事實，自難遽此認為證人曾任右
    前後所證內容有何矛盾不實之處；再證人曾任右與被害人雖同為明新技術學院之
    學生，而被害人之父甲○○為明新技術學院之老師，惟渠等先前並不熟識，難認
    有何親密情誼，至證人曾任右與被告，在發生此車禍事故前，從未曾謀面，更遑
    論有何嫌隙，是以，證人曾任右與被害人及被告間，既均無任何親交或嫌惡，衡
    諸常情，實無坦護被害人，而誣陷被告，並致己身觸犯偽證刑責之理，是其前開
    證述內容堪可採信。另佐以證人楊長偉前開所證：其聽到身後有碰撞聲，轉身看
    到被害人倒在地面，當時被告聯結車正向前駛去等語；而證人即肇事當時坐在被
    告聯結車副駕駛座之助手夏新春於警訊亦證述：伊當時乘坐乙○○所駕駛之車牌
    號碼ＭＳ─七五五號之大貨曳引車，伊沒有目睹車禍發生情形，但伊自後視鏡發
    現後方聯結子車Ｐ七─八二號右後輪有碰撞到車牌號碼ＦＨ三─三一八號重機車
    而發生車禍等語（見相驗卷第十三頁反面）；復被告於警訊中供承：「．．．突
    然聽到有壓到塑膠的聲音，然後我旁邊的助手告訴我有勾到機車。」等語（見相
    驗卷第十頁反面）。再由卷附肇事後之車損照片觀之，被害人所騎乘之機車於事
    故發生後，機車車尾燈完全破裂無存，機車車尾毀損，車尾之後拉把移位，而被
    告所駕之聯結子車右後輪及右後輪上方鐵桿處確有新刮痕等情，有該現場照片及
    車損照片等件在卷可稽（見相驗卷第十五頁至第十八頁、第四十一頁至第五十九
    頁及原審卷第一七二至一七八頁）。綜合上述各情，本件車禍應係被告於超車時
    ，未與前車之被害人所騎乘之機車左側保持半公尺以上之間隔，貿然自左側超越
    被害人所騎乘之重型機車，致其後方聯結子車右側擦撞被害人所騎乘之機車，以
    致肇事之情，堪以認定。至證人林俊良雖於原審調查時證述：其於車禍發生後，
    有人圍觀時，聽到有一男一女二位學生站在其攤位左側閒聊時提及本件車禍是機
    車要超車，去碰到曳引車後倒地等語（見原審九十一年十二月十一日訊問筆錄）
    ，惟證人林俊良就本件車禍之經過並未親眼目睹之情，已據其陳述明確（見相驗
    卷三十七頁反面、原審九十一年十二月十一日訊問筆錄），則其前開證述內容純
    屬傳聞證據，已難憑採，況其所提及之二位學生並無任何姓名、年籍等資料，可
    供傳訊查證，而該二名學生所述之內容，究否係親眼目睹，抑或僅係渠等之主觀
    臆測，均無所悉，且本件既係被害人騎乘機車在前，被告駕駛聯結車同向在後，
    已據在對向車道親眼目睹之證人曾任右證述綦詳（見同上訊問筆錄），詳如前述
    ，衡諸常情，殊難想像同向在前行駛之被害人有何超車之必要，則證人林俊良前
    開所證內容，尚不足為有利於被告之認定，是被告前開所辯：肇事當時，其車行
    之前方及右側均未見到被害人所騎乘之機車，其係直行，並未超車，應係在後之
    被害人超車不當擦撞其所駕之聯結子車右側，以致肇事云云，尚非足採。另辯護
    人將上述證人之證詞予以片斷拮取，為有利被告之解釋，而認被告並未肇事，然
    各證人之證詞應綜合判斷，整體觀察，以還原真正之事實，辯護人將渠等證詞予
    以片面割裂，斷章取義，而為不同之解讀，並不可採，自無法據此而為有利被告
    之認定。又公訴人雖認定本件肇事之時間為九十一年五月三十日十五時三十分許
    ，惟查，被告於肇事後，將聯結車緩慢靠邊停放在康樂路過民安街岔路口之路邊
    ，其將車輛停妥後，下車走回肇事現場，曾於同日十五時十二分零二秒時，先撥
    打電話向公司老闆報告肇事之情，隨即於同日十五時十五分二十四秒及十五時十
    五分五十六秒許，分別撥打一一０及一一九之電話報警，此有道路交通事故調查
    報告表及被告所提遠傳電信股份有限公司之行動電話通話收費明細表附卷可稽，
    而被告報警前（即十五時十五分許左右），已據證人林俊良先行報案，此觀道路
    交通事故調查報告表上「報案人」之記載自明，而據被告供述：其於肇事後將車
    靠邊停放，至其走回現場打電話之時間約十分鐘左右，其下車走回現場時，係邊
    走邊打電話告知老闆發生車禍，之後才撥打電話報警等語（見原審九十二年七月
    二十九日審理筆錄），則本件肇事之時間應係在九十一年五月三十日十五時至十
    五時五分許之間，是公訴人所認定之肇事時間，尚有未洽，附此敘明。
  (二)按駕車超越前車時，應於前車左側保持半公尺以上之間隔超過，行至安全距離後
    ，再駛入原行路線，道路交通安全規則第一百零一條第五款定有明文。本件事故
    當時，天候晴、日間自然光線、路面為乾燥、無缺陷亦無障礙物之柏油路面，視
    距良好，視野並無障礙等情，有道路交通事故調查報告表及現場照片等在卷可稽
    ，顯見被告並無不能注意之情事，被告竟疏未注意保持半公尺以上之適當間隔，
    貿然自後超越被害人所騎乘之機車，致其在後之聯結子車右側不慎擦撞被害人所
    騎乘之機車以致肇事等情，已如前述，則被告就本件車禍之發生自有過失責任甚
    明。又本件事故經送請台灣省竹苗區車輛行車事故鑑定委員會鑑定結果認定：「
    一、乙○○駕駛全聯結車在超車時未與前車左側保持半公尺以上之間隔為肇事原
    因。二、曾俊傑駕駛重機車無肇事因素。」等語；至台灣省車輛行車事故覆議鑑
    定委會員雖函覆：「本案因現有跡證資無法研判兩車確切碰撞部位及如何擦撞，
    本會未便遽予覆議，惟依據相關證人之證詞研判，本案應以全聯結車自後超越機
    車之過程中發生肇事之可能性較大。」等語，此有台灣省竹苗區車輛行車事故鑑
    定委員會九十一年八月五日竹鑑字第九一０八三一號函後附鑑定意見書及台灣省
    車輛行車事故覆議鑑定委會員九十一年十一月十一日府覆議字第九一三二六二號
    函各一份在卷可證，準此，被告就本件車禍之發生顯有過失之情，洵堪認定，是
    被告前開所辯：其就本件車禍之發生並無過失，應係被害人超車不當以致肇事云
    云，委非足採。至公訴人雖認被告駕駛全聯結車裝載總聯結重量為五十二公噸，
    超過兼供曳引大貨車核定總聯結重量四十二公噸，有違道路交通安全規則第八十
    一條第二款之規定，亦為本件車禍之肇事原因，而台灣省竹苗區車輛行車事故鑑
    定委員會之鑑定意見書亦認被告有前開超載違規之過失，且同為本件車禍之肇事
    原因，此有該鑑定意見書在卷可按。惟查，被告駕駛聯結車輛裝載貨物超載，雖
    有違前開道路交通安全規則第八十一條第二款之規定，此有長洪資源回收有限公
    司之過磅單二紙及新竹縣警察局舉發違反道路交通管理事件通知單一紙在卷可按
    （見相驗卷第六頁、第七頁），然本件被告肇事之原因，應係被告於超車時，未
    注意與前車左側保持半公尺以上之間隔距離，以致肇事等情，已如前述，是以，
    被告縱另有違反前開超載之規定，亦難認與被害人死亡結果間，有何相當因果關
    係，是公訴人此部分之認定及台灣省竹苗區車輛行車事故鑑定委員會此部分之鑑
    定結論，均有未洽，尚難採信，併予敘明。又被告聲請就本件車禍再送覆議鑑定
    ，然依前所述，本件事證已明，並無再送覆議之必要，亦附此說明。
  (三)被害人因本件車禍受有胸腹部鈍力損傷、胸部挫傷及骨盆挫傷併會陰部撕裂傷之
    傷害，經送醫急救後仍不治死亡之事實，此有東元綜合醫院診斷證明書一件在卷
    可稽（見相驗卷第五頁），並據臺灣新竹地方法院檢察署檢察官督同法醫相驗明
    確，製有勘驗筆錄、相驗屍體證明書、相驗照片及驗斷書等件（見相驗卷第二十
    一頁至第三十三頁、第六十頁至第六十四頁）在卷可憑。
  (四)綜上所述，被告對於本件事禍之發生，既有如上所述之過失，且被害人確因本件
    車禍導致死亡之結果，則被告之過失行為與被害人死亡結果間，顯有相當因果關
    係。本件事證已臻明確，被告之犯行洵堪認定，應予依法論科。另被告請求傳訊
    證人楊長偉，惟證人已由法官合法訊問，且於訊問時予當事人詰問之機會，其陳
    述明確別無訊問之必要者，不得再行傳喚，刑事訴訟法第一百九十六條有明文規
    定，查證人楊長偉業經原審傳訊到庭陳述明確，並予當事人詰問之機會，自無再
    予傳喚之必要，附此敘明。
三、被告另辯稱：其於事發後有撥打一一０及一一九報警處理，惟警方告知本件車禍
    已接獲報案，並派員前往處理，其有停留在現場，並向據報到場處理之警員陳明
    其係肇事司機，是其應符合自首之要件等語。按對於未發覺之罪自首而受裁判者
    ，減輕其刑，刑法第六十二條前段定有明文。所謂未發覺係指有偵查犯罪職權之
    公務員，不知有犯罪事實，或雖知有犯罪事實，而不知犯罪人為何人者，均屬之
    （最高法院八十九年度台上字第六二四七號判決亦同此見解）。經查，被告於
    本件車禍發生後，確於當日十五時十五分二十四秒及十五時十五分五十六秒許，
    有以其行動電話分別撥打一一０及一一九報警，此有被告所提之遠傳電信股份有
    限公司之行動電話通話收費明細表附卷可參，自堪信屬實。次查，本件車禍發生
    後，最先報案者係當時在事故附近販賣水煎包之攤販林俊良，此觀道路交通事故
    調查報告表所記載報案人為「林俊良」自明，惟報案人林俊良於報案時，並未告
    訴警察本件車禍肇事車輛之車號，亦據證人林俊良到庭證述詳實（見原審九十一
    年十二月十一日訊問筆錄），復據證人即前往事故現場處理之新竹縣竹北分局山
    崎派出所警員張亞濬於原審調查時結證稱：伊到達現場時並不知道是何部車肇事
    ，經伊詢問附近之學生，始知停在距離被害人所躺位置前約一百公尺處之曳引車
    肇事，但伊不知道該曳引車之駕駛者係何人，嗣伊詢問何人是駕駛者，被告有說
    其為駕駛者等語（見原審九十一年十一月二十七日訊問筆錄）。是以，負責偵查
    職權之員警張亞濬到場處理本件車禍事件時，既不知肇事者姓名、年籍等資料，
    則被告於肇事後，停留在現場，並表明其為肇事之司機，復於偵審程序均到案接
    受裁判，自已符合自首之要件，則被告前開所辯堪可採信。至告訴人指稱本件車
    禍係路人報案，而警員到場時已知肇事者為曳引車之司機，僅不知司機之姓名而
    已，自不符合自首之要件云云，尚有誤會，附此說明。
四、被告受僱於世億運通有限公司擔任營業大貨車司機，以從事駕駛為業，此據其供
    承在卷，自屬從事駕駛業務之人，其於駕車執行業務中肇事，致人於死，核其所
    為，係犯刑法第二百七十六條第二項之業務過失致人於死罪。被告於肇事後，停
    留於現場，於警員據報到達現場處理，尚不知悉肇事者之姓名、年籍等資料前，
    有向警員張亞濬表示其為肇事司機等情，此經證人張亞濬於原審調查時結證明確
    （見同上訊問筆錄），自屬對於未被發覺之犯罪自首而接受裁判，應依刑法第六
    十二條前段之規定減輕其刑。原審以被告罪證明確，而適用刑法第二百七十六條
    第二項前段、第六十二條前段，罰金罰鍰提高標準條例第一條前段，並審酌被告
    無前科紀錄，素行良好，此有本院被告全國前案紀錄表及臺灣新竹地方法院檢察
    署刑案資料查註紀錄表各一件在卷可參，其係偶發初犯，惟其因超車不當，致被
    害人當場慘死輪下，其過失程度重大，侵害生命法益，參以被告自車禍發生後以
    至其後之偵審程序，均一再表明有誠意要與被害人家屬和解，且願賠償被害人家
    屬共新台幣（下同）三百萬元（含汽車強制責任險保險金一百四十萬元），而關
    於汽車強制責任險保險金一百四十萬元部分，業據被害人家屬領訖，此據告訴人
    供述明確（見原審九十二年四月十五日訊問筆錄筆錄），惟告訴人表示並無法接
    受此和解條件，致和解事宜無法達成共識，暨被告犯後猶飾詞狡卸，態度難認有
    佳等一切情狀，判處有期徒刑十月。經核原判決上開認事用法，並無違誤，量刑
    亦屬妥適，被告上訴仍執陳詞，否認犯罪，固無可取；檢察官據告訴人請求上訴
    ，認被告並不符自首要件，而指摘原判決不當，亦難認有理由，各該上訴均應予
    以駁回。
據上論斷，應依刑事訴訟法第三百六十八條，判決如主文。
本案經檢察官田炳麟到庭執行職務。
中      華      民      國    九十二    年     十二     月     十九     日
                              台灣高等法院刑事第十二庭
                                    審判長法  官  劉  景  星
                                          法  官  謝  靜  恒
                                          法  官  陳  志  洋
右正本證明與原本無異。
如不服本判決應於收受送達後十日內向本院提出上訴書狀，其未敘述上訴之理由者並
得於提起上訴後十日內向本院補提理由書（均須按他造當事人之人數附繕本）。
                                          書記官  蔡  佩  珊
中      華      民      國    九十二    年     十二     月    二十三    日
附錄：本案論罪科刑法條全文
刑法第二百七十六條第二項
從事業務之人，因業務上之過失犯前項之罪者，處五年以下有期徒刑或拘役，得併科
三千元以下罰金。


司法院資訊處製作；財團法人民間司法改革基金會備份。
